【裁判字號】    99,台上,5205
【裁判日期】    990819
【裁判案由】    強盜
【裁判全文】
最高法院刑事判決            九十九年度台上字第五二０五號
上  訴  人  台灣高等法院檢察署檢察官
被      告  甲○○
            丙○○
            乙○○
            丁○○
上列上訴人因被告等強盜案件，不服台灣高等法院中華民國九十
七年十月二十四日第二審判決（九十六年度上訴字第四七三六號
，起訴案號：台灣板橋地方法院檢察署九十五年度偵字第二五七
九八號，九十六年度偵緝字第一０八四號、第一一一一號、第一
一三五號），提起上訴，本院判決如下：
    主  文
原判決撤銷，發回台灣高等法院。
    理  由
本件原判決認定被告甲○○與戊○○間有債務糾紛，於民國九十
五年十月十四日二十二時許，甲○○乃夥同被告乙○○、丁○○
、丙○○等人，由乙○○駕駛五七０三－ＨＪ號自小客車搭載丁
○○，華家睿駕駛ＡＮ－二三二三號自小客車搭載丙○○，共同
至台北縣三重市○○路七十六巷十三號前找戊○○協調解決。至
現場後，四人共同基於傷害之犯意聯絡，由丁○○先行下車敲打
戊○○所駕駛車輛之車窗，示意戊○○下車，俟戊○○下車後，
分由乙○○、丁○○抓住戊○○之左右手，再由華家睿持鋁製棒
球棍毆打戊○○，於戊○○掙脫之際，丙○○、丁○○復與戊○
○扭打，致戊○○受有左側頭皮血腫四乘六公分，裂傷一點三公
分，背部、兩手臂、兩大腿多處瘀青、血腫等傷害。甲○○則另
以強暴方式將戊○○所管領使用之二Ａ－二二三九號自小客車（
所有權人為戊○○之姐）開走，並取走車上包包及其內現金新台
幣（下同）四萬五千元、ＮＯＫＩＡ牌行動電話二支等財物，而
妨害戊○○行使其權利等情。因而撤銷第一審之科刑判決，變更
檢察官之起訴法條（刑法第三百三十條第一項），改判論處甲○
○、乙○○、丁○○、丙○○共同傷害罪刑；另論處甲○○強制
罪刑。固非無見。
惟查刑法強盜罪所謂之意圖為自己不法之所有，係指行為人明知
其以強暴、脅迫之行為，致使他人不能抗拒，而取得或迫令他人
所交付之物，其並無任何權利可以享有而言；如對於該物，本有
正當取得之權利，除使用之手段不法，仍成立其他罪名外，並不
構成強盜罪。原判決理由欄說明甲○○與戊○○間確有債務糾紛
，且該債務糾紛究以十萬元或二萬元解決，證人魏翊泰於原審時
所證前後反覆，已有疑問；又甲○○既已約定以十萬元解決，為
何又無故自行降為二萬元？而戊○○於原審時證稱：魏翊泰與甲
○○有到建國北路公司找伊，當時甲○○沒有和伊談話，伊只和
魏翊泰談，有聽到魏翊泰說只要給甲○○二萬元，但伊當時只給
魏翊泰一萬元，伊聽魏翊泰稱本來要用十萬元解決，後來伊跟魏
翊泰說沒有達成協議為何要給十萬元，魏翊泰後來稱要二萬元，
伊跟魏翊泰殺價，就以一萬元解決等語，此係傳聞自魏翊泰，則
究竟魏翊泰與甲○○二人間約定以多少錢解決，戊○○亦不知情
，當不得僅以戊○○之單一證言，遽認為其與甲○○間之債務糾
紛係以二萬元或一萬元解決。又苟甲○○確有不法所有之意圖，
何需於事後與戊○○電話聯繫時協調，若戊○○償還債務即可將
車子還給戊○○。綜上所述，顯難遽認甲○○確具不法意圖甚明
，則無論丁○○、丙○○、乙○○與甲○○間是否具有犯意之聯
絡，均無由成立加重強盜罪等由（見原判決第六頁以下理由欄乙
之三、四部分）。然依魏翊泰於第一審時證稱：伊介紹戊○○向
甲○○買人頭資料，後來買賣沒有談成，但甲○○跟人家拿資料
，如果不把資料賣出去，以後很難跟上頭作生意，他怕他的信用
受損，他說伊與戊○○要賠償他，一人出一萬元，所以伊拿二萬
元給甲○○作為損失；原本三人當面談好是十萬元，但甲○○說
是伊介紹認識戊○○，伊也有責任，伊就說好，戊○○就說願意
幫伊出一萬元，事後甲○○跟伊說看在是朋友的份上，只要拿二
萬元就好，身分證影本伊也還甲○○了；戊○○與甲○○應該只
有這次買賣人頭之糾紛而已；那十萬元最後是以二萬元處理完畢
，包含伊和戊○○的部分都處理完畢；當時伊三人在汽車美容店
講好這十萬元是伊要賠償，伊有跟戊○○講，戊○○願意幫伊出
一萬元，甲○○也有說從此之後，他不要再向戊○○拿錢，隔沒
幾天，伊就拿二萬元給甲○○，因為他說伊二人是朋友等語（見
第一審訴字第五二０號卷第八十五至八十七頁）。倘若無訛，魏
翊泰似已明確證稱戊○○與甲○○間關於上開債務糾紛，原約定
以十萬元解決，並由魏翊泰負責賠償，嗣甲○○念及與魏翊泰是
朋友關係，願降為以二萬元解決，該二萬元並已交付甲○○等情
。原判決認該糾紛究以十萬元或二萬元解決，魏翊泰所證前後不
一，且甲○○為何又無故自行降為二萬元等由，似與卷內資料不
符，而有理由矛盾之違誤。若甲○○假藉與戊○○間尚有債務糾
紛，邀集乙○○、丁○○、丙○○前往找尋戊○○，並出手毆打
戊○○成傷，強行取走戊○○之財物，能否謂甲○○主觀上並無
不法所有之意圖，即非無疑。又戊○○當時遭取走之現金為七萬
五千元等情，業據戊○○於偵查中證述在卷（見偵字第二五七九
八號卷第六十五頁），核與甲○○於偵查中供稱：當時拿走現金
七萬五千元等語相符（見偵緝字第一一一一號卷第十八頁）。原
判決認甲○○所取走之現金為四萬五千元等情，與卷證資料不符
，已有可議；而遭甲○○開走之該部二Ａ－二二三九號自小客車
，戊○○係以六十一萬三千一百七十元向郭忠政購得，業據戊○
○於原審時陳明在卷（見上訴卷第五十九頁反面），並有戊○○
提出之活期儲蓄存款存摺附卷可查（見原審九十六年度附民字第
二三二號卷第六、七頁）；另遭甲○○取走之上開包包及二支行
動電話，各變賣得款約五、六千元及五千元等情，亦據甲○○於
原審時供承在卷（見原審卷第一七九頁）。如果無訛，則遭甲○
○所取走之財物價值至少約六十二萬餘元（戊○○提起附帶民事
訴訟則主張被強盜財物之價值為七十一萬一千六百元，見上開附
民卷第四頁），加計上開現金七萬五千元，已將近七十萬元；縱
如甲○○所辯：伊與戊○○因上開糾紛，彼此同意以十萬元解決
，且戊○○僅交予伊一萬元等語屬實（見原審卷第六十、六十一
頁）。惟戊○○僅餘九萬元尚未清償，甲○○竟以上開不法之手
段，強行取走遠逾其所能請求之九萬元財物，其主觀上就超過所
能請求之部分，是否不具有不法所有之意圖，亦非無研求之餘地
。丙○○、乙○○、丁○○是否與甲○○有共同強盜之犯意聯絡
及行為分擔，原審未詳查釐清，逕以本案尚難認甲○○確具有不
法所有意圖，而認丁○○、乙○○、丙○○均無由成立強盜罪（
見原判決第七頁倒數第七至五行），顯有調查未盡及理由欠備之
違誤。檢察官上訴意旨指摘原判決違法，尚非全無理由，應認有
發回更審之原因。
據上論結，應依刑事訴訟法第三百九十七條、第四百零一條，判
決如主文。
中    華    民    國  九十九  年    八    月   十九   日
                      最高法院刑事第十三庭
                          審判長法官  賴  忠  星
                                法官  呂  丹  玉
                                法官  吳      燦
                                法官  蔡  名  曜
                                法官  葉  麗  霞
本件正本證明與原本無異
                                      書  記  官
中    華    民    國  九十九  年    八    月  二十四  日
                                                    d

司法院資訊處製作；財團法人民間司法改革基金會備份。
